臺灣高等法院臺中分院民事判決　　　　 95年度上易字第323號
　　上　訴　人　甲○○
　　訴訟代理人　熊賢祺　律師
　　複　代理人　李進建　律師
　　　　　　　　戊○○
　　被　上訴人　乙○○
　　兼　　　上
　　訴訟代理人　丙○○
　　共　　　同
　　訴訟代理人　丁○○
上列當事人間請求損害賠償事件，上訴人對於民國95年07月26日
臺灣臺中地方法院95年度訴字第1008號第一審判決提起上訴，本
院於96年3月7日言詞辯論終結，茲判決如下：
    主  文
原判決關於駁回上訴人後開第二項之訴部分，及訴訟費用之裁判
廢棄。
被上訴人丙○○應給付上訴人新台幣柒萬肆仟肆佰柒拾捌元，及
自民國95年4 月25日起，至清償日止，按週年利率百分之五計算
之利息。並應與乙○○連帶給付。
上訴人其餘上訴駁回。
第一、二審訴訟費用，由被上訴人連帶負擔五分之一，餘由上訴
人負擔。
    事  實
一、上訴人聲明求為判決：(一)原判決不利於上訴人部分廢棄。(二)
    被上訴人乙○○應再給付上訴人56萬0732元及自民國（下同
    ）95年04月25日起至清償日止按年息5%計算之利息；被上訴
    人丙○○應給付上訴人63萬5210元整及自95年04月25日起至
    清償日止按年息5%計算之利息，並應與乙○○連帶給付。(三)
    第一、二審訴訟費用（除確定部分外）由被上訴人負擔。其
    陳述除與原判決記載相同者予以引用之外，另補稱：
  (一)本件車禍之肇事責任應以被上訴人乙○○之過失為主因，上
    訴人縱與有過失，亦不應負擔高達七成之肇事責任。原審判
    決認為本件車禍發生係以上訴人穿越道路時疏未注意看清左
    右有無來車小心迅速通過及於車道上任意行走，惟當上訴人
    欲穿越大雅路時，交通號誌係允許上訴人通行之綠燈，上訴
    人自得信賴交通參與者均遵守交通規則而穿越，並無疏未注
    意看清左右有無來車之情事。但因上訴人已高齡72歲，原本
    即有行動緩慢之情形，穿越馬路時自無法與年輕力壯之一般
    人同樣迅速通過。且上訴人被撞擊之處距離分隔島亦即道路
    中線僅約0.7 公尺，顯見上訴人已行至馬路中央方遭被上訴
    人乙○○駕駛車輛撞擊，亦徵上訴人於穿越大雅路之初並無
    法預見被上訴人乙○○駕駛之車輛與伊行進路線有重疊之處
    ，更無疏未注意看清左右有無來車之情事。
  (二)上訴人未依道路交通安全規則經由行人穿越道穿越馬路，此
    固與有過失，但上訴人穿越馬路時距離行人穿越道約 3.2公
    尺遠，已非常接近行人穿越道，且就原審卷第26頁所附台中
    市○○○道路交通事故照片第一張所示，肇事路口並無遮蔽
    物足以遮蔽被上訴人乙○○駕駛車輛之視線，被上訴人乙○
    ○自應早已看到上訴人正穿越馬路，並已行至馬路中線，卻
    仍未減速慢行注意前方有年邁之老人穿越馬路，被上訴人乙
    ○○之過失方為本件車禍之肇事主因，絕非如原審所認定僅
    有三成之肇事責任。
  (三)被上訴人丙○○對於未成年子女之被上訴人乙○○監督尚有
    疏懈，應負法定代理人之連帶責任。原審認為：「被告乙○
    ○係依道路交通安全規則，向公路監理機關報考，過筆試及
    路考及格後，而取得駕駛執照，則被告乙○○之駕車行為，
    業經國家主管單位，以專業方式測試合格，而認可其具有駕
    駛普通自小客車之能力，並允許其駕駛普通自小客車，且被
    告乙○○於車禍發生時亦無飲酒等行為，亦詳載於道路交通
    事故調查報告表，則被告乙○○之父親即被告丙○○，對於
    已取得駕駛執照之未成年人被告乙○○之駕車行為，實難有
    何監督疏懈之可言」云云。惟法定代理人不但應證明就該加
    害行為已盡監督義務，以防患其損害之發生，且應證明就受
    監護人生活的全面已盡監護的義務，始得免責（參照孫森焱
    大法官著之民法債編總論上冊289至290頁）。被上訴人乙○
    ○雖考取駕駛普通自小客車之駕駛執照，然此僅能說明其具
    有駕駛普通自小客車之一般能力。至於被上訴人是否具體遵
    守交通規則及一般應注意之義務，其法定代理人仍應盡其監
    督之責任，時時刻刻提醒之，並使其養成習慣，始能符合民
    法課予法定代理人監督責任之立法目的。尚且由於未成年子
    女通常較無經濟能力，而課予法定代理人連帶責任之目的，
    亦係為使被害人較容易取得賠償，以求衡平，故除非法定代
    理人能證明其監督並未疏懈外，理應使其連帶責任，較符合
    社會公益，並提醒為人父母之責任實為重大，不應輕乎平常
    之教導。
  (四)上訴人於原審請求被上訴人給付86,950元之醫療費用，惟遭
    原審以未舉證為由全部駁回，但此部分費用確由上訴人所支
    付。又被上訴人所投保之強制汽車保險，因該事故之發生，
    保險公司業已理賠給付1 萬0420元，係由被上訴人丙○○代
    為受領，故上訴人自得向被上訴人請求給付86,950元之醫療
    費用。並請重新認定上訴人之損害金額及兩造之過失比例，
    賜判如上訴之聲明。
二、被上訴人聲明求為判決：(一)上訴駁回。(二)第二審訴訟費用由
    上訴人負擔。其陳述除與原判決記載相同者予以引用之外，
    丙○○另補稱：本件肇事時乙○○已19歲，現滿20歲。又上
    訴人受傷後入院、出院都是我去辦理的，其醫療費也是我先
    支付的，所以保險公司憑我的收據，理賠給付1 萬0420元，
    這筆錢是我支付的所以由我領取。
    理  由
一、上訴人主張：被上訴人乙○○於94年09月18日零時30分許，
    駕駛車牌號碼 H4-2961號自用小客車，由台中市○○路沿天
    津路方向行駛，行經天津路與大雅路交叉路口左轉進入大雅
    路欲往北平路方向行駛時，理應注意，並能注意汽車行近行
    人穿越道前，應減速慢行，遇有行人穿越時，無論有無交通
    警察指揮或號誌指示，均應暫停讓行人通過，及應注意車前
    狀況，以避免危險之發生，而依當時情形，又無不能注意之
    情事，竟疏於注意及此，致撞擊沿台中市○○路○○道往陝
    西東四街方向行走之上訴人，致上訴人受有左側遠端脛骨及
    腓骨骨折之傷害。本件車禍上訴人雖有穿越道路，但上訴人
    已高齡72歲，本即行動緩慢，而上訴人已行至馬路中央方遭
    被上訴人乙○○駕駛車輛撞擊，足見上訴人於穿越道路之初
    尚無法預見被上訴人乙○○駕駛之車輛，應無疏未注意看清
    左右有無來車之情事，故肇事責任應以被上訴人乙○○之過
    失為主因，上訴人縱與有過失，亦不應負擔高達七成之肇事
    責任。又被上訴人丙○○係未成年人乙○○之法定代理人，
    對於乙○○是否具體遵守交通規則及一般應注意之義務，應
    盡其監督之責任，由於未成年人通常較無經濟能力，課予法
    定代理人連帶責任，才能使被害人獲取賠償，以求衡平，且
    較能符合民法課予法定代理人監督責任之立法目的，故被上
    訴人丙○○仍應負法定代理人之連帶責任。乃依民法侵權行
    為損害賠償請求權之關係，請求被上訴人應連帶賠償上訴人
    醫藥費86,950元、增加生活上支出48,260元、精神慰撫金50
    萬元，合計635,210 元及其法定遲延利息。再被上訴人所投
    保之強制汽車保險，保險公司業已理賠1 萬0420元，由被上
    訴人丙○○代為受領，從而上訴人自得向被上訴人請求上開
    醫療費用等語。
二、被上訴人對於乙○○於前揭時地駕車撞擊橫越大雅路之上訴
    人，致上訴人左側遠端脛骨及腓骨骨折受傷之事實，不予爭
    執。惟以上訴人橫越馬路應為肇事主因，上訴人對於車禍之
    發生與有過失，而上訴人受傷之醫療費用1 萬0420元，係由
    被上訴人代為繳交支付，保險公司乃憑被上訴人繳交之收據
    理賠給付1 萬0420元，此筆醫療費用既由被上訴人所支付，
    保險公司理賠自應由被上訴人受領。至上訴人請求精神慰撫
    金50萬元，其金額亦過高，應予核減等語，資為抗辯。
三、本件上訴人主張被上訴人乙○○於94年09月18日零時30分許
    ，駕駛車牌號碼 H4-2961號自用小客車，由台中市○○路沿
    天津路方向行駛，行經天津路與大雅路交叉路口左轉進入大
    雅路欲往北平路方向行駛時，撞擊沿大雅路內車道欲往陝西
    東四街行走之上訴人，致上訴人受有左側遠端脛骨及腓骨骨
    折傷害等事實，為被上訴人所不爭執，並有道路交通事故現
    場圖、道路交通事故調查報告表、中國醫藥大學附設醫院麻
    醉同意書、照片等在卷可稽。惟就上訴人主張被上訴人乙○
    ○駕車應注意並能注意車前狀況，以避免危險之發生，且遇
    有行人穿越道路時，應暫停讓行人通過，竟疏未注意而撞擊
    穿越道路已行至馬路中央之上訴人，應為肇事主因，上訴人
    縱與有過失，肇事責任也較輕，又被上訴人乙○○係未成年
    人，被上訴人丙○○為其法定代理人，應負法定代理人之連
    帶責任，與被上訴人乙○○連帶賠償上訴人所受之損害等情
    ，則為被上訴人所否認，並以前情抗辯。
四、本件車禍發生地點為台中市○○路之內車道上，依卷附道路
    交通事故現場圖、道路交通事故調查報告表顯示，該路段為
    雙向四線道，道路中央設有50公分以上之寬式分向島，上訴
    人於事故發生後，接受員警詢問事發經過時陳述：「我步行
    ，由大雅路水湳二信前步行橫越大雅路往陝西東四街，我先
    步行走大雅路外車道，再走到內車道後，左轉步行走在安全
    島旁往天津路方向時，我左腳被一部自小客車碰撞。我當時
    走在內車道上打算走到安全島前端後右轉走行人穿越道往陝
    西東四街」等語，亦即上訴人係在內車道被撞，有台中市○
    ○○道路交通事故談話紀錄表可憑，核與車禍現場圖及照片
    所示碰撞地點吻合，亦與被上訴人乙○○所述碰擊橫越大雅
    路之上訴人等情相符。而上訴人被撞位置距離中央分隔島約
    0.7公尺，距離行人穿越道約3.2公尺遠，依道路交通安全規
    則第第102 條規定，汽車行近行人穿越道前，應減速慢行，
    遇有行人穿越時，無論有無交通警察指揮或號指示，均應暫
    停讓行人先行通過。被上訴人乙○○駕車轉彎進入大雅路，
    行近大雅路口之行人穿越道時，即應減速慢行，並能注意行
    人穿越道後方3.2 公尺處有逆向行走在內車道上之上訴人，
    竟疏未注意，致撞及上訴人，被上訴人乙○○自有過失。惟
    依道路交通安全規則第133條、第134條第1、2款規定，行人
    應在劃設之人行道行走，未劃設人行道之道路，應靠邊行走
    ，並不得在道路上任意奔路、追逐、嬉戲或坐、臥、蹲、立
    ，阻礙交通；又行人穿越道路時，在設有行人穿越道、人行
    天橋或人行地下道者，必須經由行人穿越道、人行天橋或人
    行地下道穿越，不得在其100 公尺範圍內穿越道路，又在禁
    止穿越劃有分向限制線、設有劃分島或護欄之路段或三車道
    以上之單行道，不得穿越道路。本件上訴人欲穿越設有行人
    穿越道之大雅路，本應經由行人穿越道穿越，不得橫越馬路
    ，更不得在車道上逆向行走，詎其竟在距離行人穿越道尚約
    3.2 公尺處，任意穿越車道，且逆向行走於內車道時被撞，
    則上訴人對本件車禍事故之發生，亦顯有過失，並應為肇事
    主因。被上訴人乙○○駕車，未能注意車前狀況，於行近行
    人穿越道前，疏未減速慢行致撞及上訴人，應為肇事次因。
    上訴人否認與有過失，縱與有過失，其肇事責任也較輕云云
    ，尚無足採。
五、按因故意或過失，不法侵害他人之權利者，負損害賠償責任
    ；不法侵害他人之身體或健康者，對於被害人因此增加生活
    上之需要時，應負損害賠償責任；不法侵害他人之身體、健
    康、名譽、自由、信用、隱私、貞操，或不法侵害其他人格
    法益而情節重大者，被害人雖非財產上之損害，亦得請求賠
    償相當之金額（民法第184條第1項、第193條第1項、第 195
    條）。被上訴人乙○○之駕車疏失致撞及上訴人，其過失與
    上訴人受傷害間，即具有相當因果關係。上訴人主張依上開
    法條之規定，本於侵權行為損害賠償之法律關，對被上訴人
    乙○○請求損害賠償，自屬有據。又「無行為能力人或限制
    行為能力人，不法侵害他人之權利者，以行為時有識別能力
    為限，與其法定代理人連帶負損害賠償責任。行為時無識別
    能力者，由其法定代理人負損害賠償責任」、「前項情形，
    法定代理人如其監督並未疏懈，或縱加以相當之監督，而仍
    不免發生損害者，不負賠償責任」（民法第187 條1、2項）
    。是法定代理人對無行為能力人或限制行為能力人之侵權行
    為，以負責為原則，免責為例外，上開免責要件，應由主張
    免責之法定代理人就其監督並未疏懈，或縱加以相當之監督
    ，而仍不免發生損害負舉證之責。本件被上訴人乙○○為限
    制行為能力人，其不法侵害上訴人之權利，且行為時有識別
    能力，被上訴人丙○○係乙○○之父，為其法定代理人，未
    能舉證證明就乙○○之加害行為已盡監督義務，以防患其損
    害之發生，自不能主張免責。雖乙○○領有自小客車之駕駛
    執照，然此僅能說明其具有駕駛自小客車之一般能力。被上
    訴人丙○○對其是否具體遵守交通規則及一般應注意之義務
    ，仍應盡其監督之責任，方符合法律課予法定代理人監督責
    任之立法目的。上訴人據此請求被上訴人丙○○應與乙○○
    負連帶賠償責任，亦於法有據。
六、上訴人主張因本件車禍受傷就醫，已支付醫藥費用86,950元
    ，為被上訴人所否認，並辯以上訴人就醫之自負費用1 萬04
    20元，係由伊以信用卡刷卡消費方式代為繳交清償，業據提
    出信用卡消費明細表及中央產物保險股份有限公司之理賠受
    理初步紀錄一紙為證，自屬可信。上訴人提出中國醫藥大學
    附設醫院之繳款通知二紙，既非繳款單據，無從證明其確有
    支出。又本院經函詢中國醫藥大學附設醫院查復上訴人因本
    件車禍受傷至該院治療之全部費用若干？其中自付額若干？
    該院已函復稱上訴人之醫療費共計68,250元，其中自付額為
    9,620 元，健保給付額為58,630元，有該院之復函在卷可稽
    。又該醫療費用已由被上訴人丙○○支付，亦為上訴人所自
    承，是上訴人請求醫藥費用86,950元為無理由，不應准許。
    上訴人以其因本件車禍就醫出院後，無人照養，遂往財團法
    人天主教聖母聖心修女會附設曉明護理之家接受二個月之看
    護，計支出48,260元，被上訴人對此部分支出及金額均未予
    爭執，則該費用自屬上訴人增加生活上之需要，為有理由，
    應予准許。上訴人請求精神慰撫金50萬元，係以其身體因被
    撞受傷，其年歲已長，傷後復原緩慢，更加不良於行，所遭
    受之痛苦非小為由。惟審酌上訴人所受之前揭傷勢，並被上
    訴人之過失情節，及兩造名下均無不動產等狀況，上訴人請
    求精神慰撫金50萬元，尚屬過高，應予核減為20萬元為宜，
    超過部分，不應准許。以上上訴人可請求賠償之損害金額合
    計為248,260 元。按損害之發生或擴大，被害人與有過失者
    ，法院得減輕賠償金額或免除之，民法第217條第1項定有明
    文。本件上訴人任意穿越車道，且逆向行走於內車道，為肇
    事主因；被上訴人乙○○未能注意車前狀況，於行近行人穿
    越道前，疏未減速慢行致撞及上訴人，為肇事次因。斟酌兩
    造之過失程度，認上訴人應負擔七成之過失責任，被上訴人
    林函容應負擔三成之過失責任為適當，爰減輕被上訴人十分
    之七之賠償金額，依此比例折算，上訴人得請求被上訴人賠
    償之金額為74,478元。上訴人請求於此數額及自起訴狀繕本
    送達被上訴人之翌日即95年04月25日起至清償日止，按年息
    5%計算之利息，為有理由，上訴人逾此請求部分，為無理由
    ，不應准許。
七、原審判命被上訴人乙○○應就上述74,478元本息範圍內如數
    給付，而駁回上訴人其餘之訴，其中關於上訴人請求被上訴
    人丙○○應與乙○○負連帶賠償責任部分，即有未合。上訴
    意旨就此部分求予廢棄改判，為有理由，爰由本院予以廢棄
    改判如主文第二項所示（判決後即告確定，故無庸併為准免
    假執行之宣告）。而上訴人逾上述本息範圍之請求部分，上
    訴意旨指摘原判決不當，求予廢棄改判，則為無理由，其上
    訴應予駁回。
八、兩造其餘攻擊防禦方法，經本院斟酌後，認為均不足以影響
    本件判決結果，爰不一一論列，併此敘明。
九、據上論結，本件上訴為一部有理由，一部無理由，依民事訴
    訟法第450條、第449條第1項、第79條但書，判決如主文。
中　　華　　民　　國　　96　　年　　3 　　月　　21　　日
                  民事第五庭    審判長法　官  林陳松
                                      法　官  王重吉
                                      法　官  古金男
以上正本係照原本作成。
不得上訴。
                                      書記官  詹錫朋
中　　華　　民　　國　　96　　年　　3 　　月　　21　　日
                                                      Ｍ